臺灣高等法院民事判決　　　　　　　　 99年度上易字第779號
上　訴　人　王朱義男
訴訟代理人　劉宏邈律師
被上訴人　　王致傑
　　　　　　王致凱
兼上二人
法定代理人　王文信
共　　　同
訴訟代理人　余鐘柳律師
上列當事人間請求所有權移轉登記等事件，上訴人對於中華民國
99年7月19日臺灣士林地方法院99年度訴字第110號第一審判決提
起上訴，本院於100年6月7日言詞辯論終結，判決如下：
    主  文
上訴駁回。
第二審訴訟費用由上訴人負擔。
    事實及理由
一、上訴人起訴主張：伊於民國 97年6月19日與訴外人李梅桂兩
    願離婚，就財產歸屬部分，雙方約定將原登記李梅桂所有之
    系爭不動產移轉所有權予上訴人。惟上訴人認其年歲已高，
    為免百年後繼承登記繁瑣，遂同意將系爭不動產借名登記在
    被上訴人名下，並與被上訴人簽立切結書約定系爭不動產日
    後租金所得（每月3萬3,000元），均由上訴人終生收取，做
    為上訴人日常生活開銷使用。然系爭不動產借名登記予被上
    訴人名下後，被上訴人卻未依約交付租金，雖迭經上訴人催
    討，皆置之不理，自97年10月起至98年6月止共9個月租金29
    萬7,000元未給付給上訴人。上訴人已於98年7月20日發函通
    知被上訴人終止借名登記關係，並請求被上訴人將系爭不動
    產所有權移轉登記予上訴人，詎被上訴人王文信竟以系爭不
    動產係上訴人贈與為由拒絕。上訴人遂找被上訴人王文信理
    論，卻遭其打傷，兩造已然不具信賴關係。縱認兩造間移轉
    系爭不動產之原因為贈與行為，上訴人亦得依民法第 416條
    第 1項第1、2款未盡扶養義務及對直系血親尊親屬故意傷害
    之規定撤銷贈與。爰依民法第179條、第259條請求擇一判決
    被上訴人移轉系爭不動產所有權，及依切結書之約定請求給
    付租金。（於原審聲明：(一)被上訴人王致傑、王致凱及王文
    信應將系爭不動產所有權移轉登記予上訴人。(二)被上訴人3
    人應共同給付上訴人 29萬7,000元及自起訴狀繕本送達翌日
    起至清償日止，按週年利率 5%計算之利息。(三)被上訴人3人
    應共同自99年2月24日起至履行第1項聲明日止，按月給付上
    訴人3萬3,000元。原審為上訴人敗訴之判決，上訴人不服，
    提起上訴。）上訴聲明：(一)原判決廢棄。(二)被上訴人應將系
    爭不動產所有權移轉登記予上訴人。(三)被上訴人應共同給付
    上訴人 29萬7,000元及自起訴狀繕本送達翌日起至清償日止
    ，按週年利率 5%計算之利息。(三)被上訴人應共同自99年2月
    24日起至履行第1項聲明日止，按月給付上訴人 3萬3,000元
    （於原審主張民法扶養之法律關係，上訴人於本院已不主張
    ，茲不贅述）。
二、被上訴人則以：被上訴人王文信為上訴人與訴外人李梅桂之
    子，自96年起，因上訴人行為不檢，復毆打李梅桂，致夫妻
    感情生變而無法維持婚姻，在協議離婚時，因上訴人擁有賓
    士轎車及600、700萬銀行存款，且自認理虧，故同意李梅桂
    之要求，將原登記在李梅桂名下之系爭不動產所有權，以贈
    與為原因移轉登記予被上訴人，並非如上訴人所稱為借名登
    記。又被上訴人王文信與上訴人間原父子感情融洽，上訴人
    亦允諾被上訴人與其在臺北縣汐止市○○路所承租之房屋共
    同居住，即以系爭不動產租金收入支付被上訴人之生活及被
    上訴人王致傑、王致凱（即被上訴人王文信之子）就讀雙語
    幼稚園之費用，故被上訴人王文信才未將系爭不動產租金收
    入交付上訴人，惟自接獲上訴人來函請求後，被上訴人已遷
    回臺北縣汐止市○○路與李梅桂同住，並自 98年7月起，皆
    按月將系爭不動產租金收入交還上訴人。至於上訴人受傷一
    事，係因水電費扣繳問題，上訴人前往汐止市農會質問，以
    預藏鐵棍向被上訴人王文信尋釁，被上訴人王文信僅以腰帶
    防衛，並未揮到上訴人，且被上訴人王致傑、王致凱並未對
    上訴人傷害，上訴人主張撤銷贈與亦無理由等語，資為抗辯
    。答辯聲明：上訴駁回。(見100年6月1日言詞辯論意旨狀）
    。
三、兩造不爭執之事實（見本院卷第39頁背面）：
  (一)上訴人與李梅桂於 97年6月19日兩願離婚，並簽立離婚協議
    書。該協議書中約定就財產歸屬部分，雙方同意原登記李梅
    桂所有系爭不動產移轉予上訴人所有。
  (二)被上訴人於 97年6月24日簽立切結書，約定系爭不動產租金
    收入悉數歸於上訴人終生收取。
  (三)97年7月7日系爭不動產由李梅桂直接以贈與為登記原因移轉
    登記予被上訴人。
  (四)上訴人於 98年7月16日委由律師發函終止兩造間借名登記關
    係。
四、本件爭點為：(一)移轉系爭不動產所有權之原因為借名登記或
    贈與？(二)上訴人是否得依民法第 416條規定撤銷系爭不動產
    之贈與行為？(三)上訴人得否依切結書請求被上訴人給付29萬
    7,000元，及99年2月以後系爭不動產租金每月3萬3,000元？
    （見本院卷第39頁背面）茲論述如下。
五、移轉系爭不動產所有權之原因為借名登記或贈與？
  (一)按「稱贈與者，為當事人約定，一方以自己之財產無償給與
    他方，他方允受之契約」，民法第 406條定有明文。次按「
    稱『借名登記』者，謂當事人約定一方將自己之財產以他方
    名義登記，而仍由自己管理、使用、處分，他方允就該財產
    為出名登記之契約，其成立側重於借名者與出名者間之信任
    關係，在性質上應與委任契約同視，倘其內容不違反強制、
    禁止規定或公序良俗者，固應賦予無名契約之法律上效力，
    並類推適用民法委任之相關規定。」最高法院98年度台上字
    第990號判決意旨參照。
  (二)本件上訴人主張系爭不動產所有權登記予被上訴人所有實係
    借名登記，以規避將來被課徵遺產稅云云。惟查證人即辦理
    系爭不動產所有權移轉登記之地政士李勝花證稱：「（問：
    當時是否有提到房子的租金要如何處理？）沒有。我辦理過
    戶後幾天，原告有來找我，跟我說他要要求租金讓他收，我
    有跟他說你可以叫你兒子寫個承諾書或切結書，然後我有寫
    了一張切結書，叫原告拿回去簽。」等語（見原審卷第111
    至 112頁），若兩造間所有權移轉之原因為借名登記，揆諸
    前揭判決意旨，上訴人本有系爭不動產之管理、使用、處分
    權限，自得收取系爭不動產之租金，何須特別與被上訴人另
    於 97年6月24日簽立切結書（見原法院簡易庭卷第11頁）？
    且另參以系爭不動產之所有權狀由被上訴人王文信保管，房
    屋稅、地價稅、水電費均由王文信繳納，房屋由王文信出資
    修繕，亦據被上訴人提出所有權狀、繳款證明書等件影本為
    證（見本院卷第58頁以下），且上訴人亦否認系爭房屋之租
    約係由其簽訂（見原審卷第 114頁），顯見上訴人對系爭房
    屋亦無管理之事實，可認上訴人主張借名登記為不足採。
  (三)且證人李梅桂證稱：「（問：系爭房屋所有權的情形為何？
    ）當初房子是我的，然後後來原告的行為不正，所以我們協
    議要離婚，然後我要求房子要過戶給我的兒子或孫子，我才
    要離婚。」、「（提示調解卷第10頁的離婚協議書，問：為
    何協議書上所載的條件與證人剛才所述不相符？）是。我們
    私下就是這樣講，但是原告說他這樣子寫他才會放心。而且
    我們當天 97年6月19日離婚，就一併去代書事務所辦理過戶
    給被告三人，這樣我才願意離婚。……」、「（問：證人是
    否有跟原告在談離婚條件的時候，是否有跟原告說建成路的
    房子贈與給被告三人你才要離婚？）有，這是我的附帶條件
    。因為離婚是原告的錯，原告外遇還家暴他還要離婚，……
    」等語（見原審卷第 112頁），並有證人李梅桂所提出之家
    庭暴力通報表、驗傷診斷書、國防大學醫院診斷證明書、國
    泰醫院診斷證明、失蹤人口案件登記表等在卷可稽（見原審
    卷第135頁至第141頁），上訴人與李梅桂於 97年6月19日離
    婚，並於當日至李勝花之代書事務所辦理系爭不動產之移轉
    登記事宜，有離婚協議書及李勝花提出之委託書（見原審卷
    第 121頁）可稽，可認李梅桂證稱當時協議離婚時將系爭不
    動產贈與給被上訴人為離婚條件等語實在。另參以97年7月7
    日系爭不動產由李梅桂直接以贈與為登記原因移轉登記予被
    上訴人（見上開不爭執事項(三)），可認系爭不動產係訴外人
    李梅桂贈與與被上訴人。又證人李梅桂另證稱：「（問：建
    成路的房子是要給你的小孩，為何約定租金要給原告？）我
    有跟被告王文信講說，原告已經老了，所以租金就給他收好
    了。」（見原審卷第 113頁），及切結書中提及系爭不動產
    日後所出租之租金全部由上訴人終生收取乙節，則係兩造間
    另成立之契約，並不影響前開認定。
  (四)又查證人即上訴人之友人曹祥德於原審審理時證稱：「我是
    聽原告講起，……他把他們離婚的情形跟我講，然後跟我說
    建成路的房子是他的。因為原告在基隆還有第一任前妻，也
    有孩子，我問他百年之後子女間會因為房子的問題起爭執，
    他告訴我他不會那麼笨，他說第二任的配偶小孩子年紀比較
    小，所以他要把房子送給王文信、王致傑、王致凱。…」等
    語（見原審卷第108頁背面、第109頁），與其在本院證稱：
    「（問：當天到底有無講到房子的事情？）有，因為我認識
    他很久，我說離婚後如何處理，他說那間一樓的房子是他的
    。我問他說離婚後財產如何分配，房子如果是王義男的名字
    ，將來前妻的兒子跟現在的兒子、孫子是否會為了財產爭吵
    ，他回答說他沒有那麼笨，他會照顧王文信他們，所以會用
    王文信、王致傑、王致凱的名義登記。（問：當時這間房子
    何人在使用？有無講到租金的事情？）好像有出租，詳細情
    形我不知道。租金的事情沒有跟我講。（問：他說會登記王
    文信及王致傑、王致凱的名義，是要送給他們，還是只是借
    他們名字登記？）當時他是說用他們名義登記，將來他不在
    了，第一任妻子生的兒子就無法來爭取，到底是要送給王文
    信及王致傑、王致凱，還是只是借他們名字登記，他沒有講
    的那麼清楚。」等語，與其在原審所述不盡相符，亦與上訴
    人聲請傳訊之證人廖騰耀證稱：「（問：是否知道王義男跟
    前妻李梅桂離婚的事情？）離婚當天晚上，……也有提到汐
    止建成路房子要給王義男，他們夫妻有二、三間房子，……
    （問：當時有無提到房子要如何過戶？）他是有提到他前妻
    要他借小孩子的名義登記才要跟他離婚。原因我不知道。…
    …（ 問：當時房子有無出租？有無講到房子租金？)當時還
    沒有出租，也沒有講到租金或房子給誰使用，但我有跟王義
    男提議，叫小孩寫一張字據記明以後房租給王義男收，這樣
    比較有保障，因為他們夫妻倆人名下房子那麼多，但離婚後
    他名下都沒有房子。（問：既然沒有保障，為何不登記在王
    義男自己名下？)不清楚。」、「（ 問：你說離婚後要借他
    兒子名義登記，為何有一部分登記在他孫子名下？）他說要
    登記給小孩，為何登記給孫子我不知道。」等語（見本院卷
    第157頁背面、第158頁）不合。查依證人曹祥德、廖騰耀所
    述，均係聽聞上訴人事後所言，既非離婚協議時在場見聞之
    人，且均無法明確證述系爭不動產登記予被上訴人 3人之原
    因，其等證詞之可信度自不若離婚協議之當事人即證人李梅
    桂之證詞及其所提證物之明確，故其等之證詞均不影響前開
    認定。
  (五)上訴人主張系爭不動產係其借名登記予被上訴人既不足採，
    則其主張終止借名登記，請求被上訴人移轉系爭不動產所有
    權即屬無據。
六、上訴人是否得依民法第 416條規定撤銷系爭不動產之贈與行
    為？
    按「受贈人對於贈與人，有左列情事之一者，贈與人得撤銷
    其贈與：一、對於贈與人…有故意侵害之行為，依刑法有處
    罰之明文者。二、對於贈與人之有扶養義務而不履行者。」
    ，民法第416條第1項固定有明文。惟系爭不動產既係訴外人
    李梅桂贈與被上訴人 3人，則無論上訴人所指被上訴人王文
    信對其有傷害行為、不履行扶養義務等情是否屬實，上訴人
    均不得撤銷該贈與。故上訴人主張撤銷贈與，請求被上訴人
    移轉系爭不動產所有權亦不足採。
七、上訴人得否依切結書請求被上訴人給付29萬7,000元，及99
    年2月以後系爭不動產租金每月3萬3,000元？
  (一)上訴人固主張被上訴人有義務交付系爭不動產自97年10月至
    98年6月間共9個月之租金，惟查證人葉家興於原審到庭證稱
    ：上訴人與被上訴人王文信住在伊服務的社區，伊對上訴人
    印象很深，因為上訴人開賓士轎車，上訴人跟伊說對被上訴
    人王文信很好，上訴人有一個房租租金是要給他兒子繳現在
    的租金跟孫子的學費等語（見原審卷第109頁至第110頁），
    上訴人亦未爭執證人葉家興證詞之真正（僅主張葉家興不能
    證明上訴人有將系爭房屋贈與被上訴人之意思，見原審卷第
     123頁背面），則被上訴人辯稱上訴人同意租金補貼被上訴
    人作為生活費用即為可採，上訴人既然同意租金補貼被上訴
    人作為生活費用，是被上訴人受領該租金使用依法有據，上
    訴人縱使嗣後不再同意，亦不得溯及追討。而被上訴人抗辯
    其於98年7月間收受上訴人之函文後，已給付上訴人98年7月
    起之租金，並搬遷與訴外人李梅桂同住等情，亦據被上訴人
    提出匯款回條聯為證（見原法院簡易庭卷第30、31頁），且
    為上訴人所不爭執，故上訴人請求被上訴人給付97年10月起
    至98年6月止共9個月租金29萬7,000元，為無理由。
  (二)又上訴人所提出之切結書（見原法院簡易庭卷第11頁），係
    用以證明對被上訴人所有系爭不動產有收取租金之權，則系
    爭不動產如無人承租，上訴人自無法主張前述權利。被上訴
    人王文信原將系爭不動產出租予訴外人馮國祥，惟 2人已於
    99年 2月15日終止該租賃契約，系爭不動產現仍無人承租，
    此有租賃契約書、房租收付款明細及招租照片 1張附卷足憑
    （見原審卷第168頁至第174頁），被上訴人於系爭不動產順
    利出租前，上訴人自無由主張收取租金之權利。而上訴人既
    未舉證證明系爭不動產於 99年2月16日之後迄今有出租之事
    實，則上訴人請求被上訴人給付 99年2月24日起系爭不動產
    租金每月3萬3,000元，亦屬無據。至上訴人雖又主張係被上
    訴人王文信故意不出租云云，惟為被上訴人所否認，上訴人
    此項主張自無足採。
八、綜上所述，上訴人主張依據民法第179條、第259條等規定及
    切結書之約定，訴請被上訴人移轉系爭不動產所有權，並給
    付29萬7,000元本息，及99年2月以後系爭不動產租金每月3
    萬 3,000元，為無理由，應予駁回。其假執行之聲請因訴經
    駁回而失所附麗，應一併駁回。原審為上訴人敗訴之判決，
    及駁回其假執行之聲請，並無不合。上訴意旨指摘原判決不
    當，求予廢棄改判，為無理由，應駁回其上訴。
九、兩造其餘攻擊防禦方法，經本院悉予審酌後，認均無礙於本
    件之判斷，均不贅述。
十、據上論結，本件上訴為無理由，爰判決如主文。
中    華    民    國   100    年    6     月    21    日
                    民事第十七庭
                        審判長法  官  藍文祥
                              法  官  吳燁山
                              法  官  陳麗芬
正本係照原本作成。
不得上訴。
中    華    民    國   100    年    6     月    22    日
                              書記官  張永中